臺灣雲林地方法院民事判決　九十年度簡上字第二九號
　　上　訴　人　　巳○○○
　　訴訟代理人　　丑○○
　　訴訟代理人　　藍庭光律師
　　被上訴人　　　子○○　　　.
　　被上訴人　　　卯○○　　　.
　　被上訴人　　　記柏任　　　.
　　兼右一人之　　寅○○　　　.
　　訴訟代理人
　　被上訴人　　　天○　　　　.
　　被上訴人　　　地○○　　　.
　　右二人共同　　戌○○　　　.
　　訴訟代理人　　癸○○　　　.
　　被上訴人　　　亥○　　　　.
　　右一人之訴　　癸○○　　　.
　　訟代理人
　　被上訴人　　　宇○○　　　.
　　被上訴人　　　丙○○　　　.
　　右一人之訴　　丁○○　　　.
　　訟代理人
　　被上訴人　　　己○○　　　.
　　　　　　　　　　　　　　　住台北縣泰山鄉○○路十七巷二八號
　　被上訴人　　　辛○○　　　.
　　　　　　　　　　　　　　　住台北縣泰山鄉○○路十七巷二八號
　　被上訴人　　　庚○○○　　.
　　被上訴人　　　午○○○　　.
　　被上訴人　　　戊○○　　　.
　　被上訴人　　　酉○○　　　.
　　　　　　　　　　　　　　　.
　　被上訴人　　　申○○○　　.
　　被上訴人　　　乙○○　　　.
　　被上訴人　　　甲○○　 .
　　　　　　　　　　　　　　　.
　　被上訴人　　　辰○○　 .
　　　　　　　　　　　　　　　.
　　被上訴人　　　紀許參　　　.
　　右一人之訴　　黃俊仁律師
　　訟代理人
　　被上訴人　　　未○○　　　.
　　右一人之訴　　癸○○　　　.
　　訟代理人
右當事人間請求分割共有物事件，上訴人對於民國（下同）九十年三月七日本院北港
簡易庭八十九年度港簡字第一三○號第一審判決，提起上訴，本院於九十三年一月十
四日言詞辯論終結，判決如左：
    主  　文
原判決廢棄。
兩造共有坐落雲林縣水林鄉○○段六五九地號，地目田，面積二八四七‧一五平方公
尺土地，應分割如後附圖Ａ案所示，即：編號Ａ面積六○五‧八三平方公尺、編號Ｆ
面積三一七‧一四平方公尺均分歸被上訴人紀許參取得；編號Ｂ面積六六九‧一一平
方公尺分歸被上訴人寅○○、上訴人巳○○○共同取得，並按原應有部分比例保持共
有；編號Ｃ面積三五‧一二平方公尺分歸被上訴人子○○、卯○○共同取得，並按原
應有部分比例保持共有；編號Ｄ面積二二‧二九平方公尺分歸被上訴人午○○○取得
；編號Ｅ面積三三三‧五○平方公尺分歸被上訴人壬○○取得；編號Ｇ面積八三‧三
六平方公尺分歸被上訴人天○取得；編號Ｈ面積八三‧三七平方公尺分歸被上訴人亥
○、地○○、劉夢雄共同取得，並按原應有部分比例保持共有；編號Ｉ面積八三‧三
五平方公尺分歸被上訴人戊○○取得；編號Ｊ面積八三‧三八平方公尺分歸被上訴人
丙○○取得；編號Ｋ面積二○‧○七平方公尺分歸被上訴人己○○、辛○○共同取得
，並按原應有部分比例保持共有；編號Ｌ面積一七‧七三平方公尺分歸被上訴人庚○○○取得；編號Ｍ面積一四‧五九平方公尺分歸被上訴人酉○○取得；編號Ｎ面積四
‧九六平方公尺分歸被上訴人申○○○取得；編號Ｏ面積三‧○一平方公尺分歸被上
訴人乙○○取得；編號Ｐ面積三‧○八平方公尺分歸被上訴人未○○取得；編號Ｑ面
積一三‧一八平方公尺分歸被上訴人甲○○、辰○○共同取得，並按原應有部分比例
保持共有；編號Ｒ面積四五四‧○八平方公尺分歸兩造共同取得，並按原應有部分比
例保持共有為私設巷道。
第一、二審訴訟費用由兩造依附表所示應有部分比例負擔。
    事  　實
甲、上訴人方面：
　一、聲明：如主文所示。
　二、陳述：除與原判決記載相同者，茲引用之外，補稱：
    （一）被上訴人紀許參依原審Ｂ案所示，除分得臨水林路外，並臨新闢道路約一
          百公尺，上訴人卻僅分得臨新闢道路約七點八公尺寬，原判決顯欠公平。
    （二）建築技術規則第三之一條規定單向出口之通路三十五公尺以上者應設置汽
          車迴車道，而迴車道之設置標準計有圓形、方形、丁形，或私設通路寬度
          在九公尺以上者免予設置。上訴人主張之Ａ案符合建築技術規則第三之一
          條所定之丁形迴車道。反觀原審所採Ｂ案中之新設通路全長約一百七十公
          尺且為單向出口，除被上訴人紀許參可建築臨水林路之合法建築物外，其
          餘共有人於建築之時均需設置迴車道，且無論是圓形、方形或寬度在九公
          尺以上，所需之面積均大於丁形迴車道所需者。是Ａ案各共有人分割所得
          實益並無減少且交通之便利性亦較Ｂ案為佳。
　三、證據：除援用第一審所提證據外，補提共有人同意書、地價謄本為證。
乙、被上訴人子○○、卯○○、記柏任、寅○○、亥○、天○、地○○、紀許參、未
    ○○方面：
  一、聲明：同意上訴人主張之前開分割方案。
  二、陳述：除與原判決記載相同者，予以引用外，補稱略以：同意上訴人前開主張
    　　　  之分割方案。
　三、證據：援用第一審所提證據。
丙、被上訴人丙○○部分：
  一、聲明：對分割方案無任何意見。
丁、被上訴人宇○○、己○○、辛○○、庚○○○、午○○○、戊○○、酉○○、申
    ○○○、乙○○、甲○○、辰○○方面：
    均未於言詞辯論期日到場，亦未提出書狀作何聲明或陳述。
    理  　由
一、本件被上訴人許相於本案繫屬中死亡，而由其繼承人甲○○、辰○○承受訴訟；
    又被上訴人子○○、卯○○、宇○○、己○○、辛○○、庚○○○、午○○○、
    戊○○、酉○○、申○○○、乙○○、甲○○、辰○○均未於最後言詞辯論期日
    到場，核無民事訴訟法第三百八十六條各款所列情形，爰依上訴人聲請，由其一
    造辯論而為判決。
二、上訴人於原審起訴主張坐落雲林縣水林鄉○○段六五九地號，地目田，面積二八
　　四七‧一五平方公尺土地為兩造所共有，應有部分各如附表所示，共有人間並無
    不予分割之協定，亦無因物之使用目的不能分割之情形等情，業據其提出土地登
    記謄本為證，復為被上訴人所不爭執，堪信為真實。
三、按各共有人得隨時請求分割共有物，但因物之使用目的不能分割或契約訂有不分
    割之期限者，不在此限。共有物之分割，依共有人協議之方法行之，分割方法不
    能協議決定者，法院得因任何共有人之聲請，命為左列之分配：一、以原物分配
    於各共有人。二、變賣共有物，以價金分配於各共有人，民法第八百二十三條第
    一項、第八百二十四條第一項、第二項分別定有明文。又每宗耕地分割後每人所
    有面積未達○‧二五公頃者，不得分割，但本條例中華民國八十九年一月四日修
    正施行後所繼承之耕地及修正施行前之共有耕地，均得分割為單獨所有，農業發
    展條例第十六條第三、四款定有明文。查系爭土地既無不得分割之情形，共有人
    間亦無不分割之特約，又無法達成協議分割之共識，雖系爭土地地目為田，分割
    後兩造單獨取得之土地面積均未達○‧二五公頃者，惟因上訴人與被上訴人子○○、卯○○、記柏任、寅○○、亥○、天○、地○○、紀許參、丙○○、宇○○
    、己○○、辛○○、庚○○○、午○○○、戊○○、酉○○、申○○○、乙○○
    於八十九年一月四日農業發展條例修正施行前即共有系爭土地，被上訴人未○○
    、甲○○、辰○○分別於八十九年七月十日、九十二年七月八日因繼承而加入共
    有關係，有土地登記謄本附卷可稽，則上訴人依首開規定，請求裁判分割，為有
    理由，應予准許。
四、次按裁判分割共有物訴訟，為形式之形成訴訟，其事件本質為非訟事件，故法院
　　定共有物之分割方法，應斟酌當事人之聲明、共有物之性質、經濟效用及全體共
　　有人之利益等公平決之。本院審酌：本件上訴後，上訴人與被上訴人子○○、卯
　　○○、記柏任、寅○○、亥○、天○、地○○、紀許參、未○○達成協議，同意
　　系爭土地之分割方法如本件判決附圖Ａ案所示。並尊重上訴人巳○○○與被上訴
　　人寅○○及被上訴人子○○與卯○○就分割後之土地繼續保持共有意願，暨上開
　　土地之經濟效用及公平原則，認應採取如附圖所示Ａ方案為分割方法。又以原物
　　為分配時，如共有人中有不能按其應有部分受分配者，得以金錢補償之，民法第
　　八百二十四條第三項定有明文。法院裁判分割共有物，除應斟酌各共有人之利害
　　關係，及共有物之性質外，尚應斟酌共有物之價格，倘共有人中有不能按其應有
　　部分受分配，或所受分配之不動產，其價格不相當時，法院非不得命以金錢補償
　　之（最高法院五十七年台上字第二一一七號判例參照）。本件依前述附圖Ａ案分
　　割結果，雖各共有人間面積均有所增減，但最多僅有○‧○八平方公尺，如令兩
　　造互為補償，實徒增糾紛。而系爭土地座落之區域屬鄉村區經濟型態，具前瞻性
　　蓬勃發展之可能性不高，仍以目前使用之狀態為主，本院認兩造均不互相補償，
　　較為公平。
五、綜上所述，上訴人主張如附圖Ａ案所示之分割方法，實有利於各共有人日後就分
    得部分土地之有效利用，自屬較適當之分割方案。上訴意旨指摘原判決為不當，
    而聲明廢棄，為有理由。爰由本院將原判決廢棄，改判如主文第二項所示。
六、據上論結，本件上訴為有理由，依民事訴訟法第四百三十六條之一第三項、第四
    百五十條、第三百八十五條第一項前段、第八十條之一、第八十五條第一項但書
    ，判決如主文。
中　　　華　　　民　　　國　　九十三　　年　　　一　　　月　　 三十 　　日
                                        臺灣雲林地方法院民事第一庭
~B審判長法官　蕭守田
~B法　　　官　春生
~B法　　　官　鍾貴堯
右正本證明與原本無異。
本件不得上訴。
中　　　華　　　民　　　國　　九十三　　年　　　一　　　月　　 三十 　　日
~B法院書記官　張雅如
 ┌──────────────────────┐
 │ 附表                                       │
 ├────────┬─────────────┤
 │ 　共有人姓名   │　　 應有部分比例         │
 ├────────┼─────────────┤
 │    巳○○○    │三四四四分之一二三        │
 ├────────┼─────────────┤
 │    子○○      │九一八四○分之六七四      │
 ├────────┼─────────────┤
 │    卯○○      │九一八四○分之六七四      │
 ├────────┼─────────────┤
 │    壬○○　    │一一四八分之一六○        │
 ├────────┼─────────────┤
 │    天○        │一七二二分之六○          │
 ├────────┼─────────────┤
 │    亥○        │一七二二分之四○          │
 ├────────┼─────────────┤
 │    地○○      │一七二二分之一○          │
 ├────────┼─────────────┤
 │    宇○○      │一七二二分之一○          │
 ├────────┼─────────────┤
 │    丙○○      │九一八四分之三二○        │
 ├────────┼─────────────┤
 │    己○○      │九一八四分之三三          │
 ├────────┼─────────────┤
 │    辛○○      │九一八四分之四四          │
 ├────────┼─────────────┤
 │    庚○○○    │九一八四分之六八          │
 ├────────┼─────────────┤
 │    午○○○    │一一四八○分之一○七      │
 ├────────┼─────────────┤
 │    戊○○      │九一八四分之三二○        │
 ├────────┼─────────────┤
 │    寅○○      │三四四四分之八四○        │
 ├────────┼─────────────┤
 │    酉○○      │四九二分之三              │
 ├────────┼─────────────┤
 │    申○○○    │九一八四分之一九          │
 ├────────┼─────────────┤
 │    乙○○      │九一八四○分之一一五      │
 ├────────┼─────────────┤
 │    紀許參      │九一八四○分之三五四二二  │
 ├────────┼─────────────┤
 │    未○○      │九一八四○分之一一五      │
 ├────────┼─────────────┤
 │    甲○○      │二二九六○分之六三        │
 ├────────┼─────────────┤
 │    辰○○      │二二九六○分之六三        │
 └────────┴─────────────┘
